臺北高等行政法院判決　　　　　　　　　　　　　　　九十二年度訴字第八二三號
　　　　　　　　　　　　　　　.
　　原　　　告　甲○○
　　訴訟代理人　丁○○
　　被　　　告　臺北縣政府稅捐稽徵處
　　代　表　人　乙○○處長）.
　　訴訟代理人　戊○○
　　　　　　　　丙○○
右當事人間因土地增值稅事件，原告不服臺北縣政府中華民國九十二年一月六日北府
訴決字第○九一○七四四二五六號訴願決定，提起行政訴訟。本院判決如左：
　　主  文
原告之訴駁回。
訴訟費用由原告負擔。
　　事  實
甲、事實概要：
    緣原告於民國（以下同）九十一年二月一日訂約出售其所有座落中和市○○段二
    七二地號土地持分五分之一（地上建物門牌：中和市○○里○○街六號三樓），
    經被告審查於出售前並無土地所有權人或配偶或直系親屬於該地辦竣戶籍登記，
    與土地稅法第九及第三十四條規定不符，否准其按自用住宅用地稅率課徵土地增
    值稅。原告雖於九十一年三月十三日按一般用地稅率繳納土地增值稅新臺幣（以
    下同）一四二、三四九元，惟仍不服並主張所有房屋之建地小，每層樓使用面積
    不大，係出賣人之母鄭詹蘭妹合併作自用住宅使用，一至二樓所有權人為出售人
    之母所有，縱未將戶籍所在地由一樓設於同地和平街六號三樓，然一樓至三樓有
    打通或合併供自用住宅使用之情形，自應准按自用住宅用地課徵暨退還已溢繳之
    土地增值稅云云，申請復查，未獲變更，提起訴願，亦遭決定駁回，遂向本院提
    起本件行政訴訟。
乙、兩造聲明：
　一、原告聲明：訴願決定、復查決定及原處分均撤銷。
　二、被告聲明：駁回原告之訴。
丙、兩造之爭點：原告請求按自用住宅用地稅率課徵地價稅並退還已溢繳之土地增值
                稅有無理由？
原告主張：
一、按土地稅法第九條規定，稱自用住宅用地係指土地所有權人及其配偶、直系親屬
    於該地辦竣戶籍登記，且無出租或供營業用之住宅用地，及第三十四條規定，以
    自用住宅用地課徵增值稅。原告之母鄭詹蘭妹，係直系血親尊親屬並於該土地上
    之房屋設有戶籍，自可依法按自用住宅用地優惠稅率課徵土地增值稅，向被告申
    請退還已溢繳之土地增值稅，自非無據。惟被告援引財政部七十四年二月五日台
    財稅第一一五○一號函及七十四年五月三十一日台財稅第一六八六九號函示，指
    按各層、各戶房屋所占土地面積比例，以計算自用住宅稅率之特別優惠稅率課徵
    土地增值稅，顯與本件事實不同，援引之函釋洵屬違誤。
二、按房屋為住宅之需要，而打通或合併使用者，自有其優惠稅率適用，財政部六十
    七年六月三十日台財稅第三四二四八號函釋可稽。且系爭土地上之房屋，係於六
    十九年六月辦理第一次建物登記，屬獨棟五層樓之房屋，原告之母設籍於系爭土
    地上之一樓，並與一、二、三樓合併使用，一、二樓直接打通，從二樓至三樓有
    樓梯，出入方便，為避免使用空間縮小，實無須再打通，一、二、三樓確實合併
    使用。況系爭土地出售一年內並無出租或供營業使用，益足證被告派員勘查現場
    ，誤認樓梯與鄰棟八樓為公共進出使用，遂作成與實際使用情形不吻合之認定，
    損害原告之權益甚明。
三、由於該獨棟建物之基地小，每層樓使用面積不大，遂由原告之母鄭詹蘭妹合併作
    自用住宅使用，縱使未將戶籍所在地由基地之一樓改設於同址和平街六號三樓，
    然一樓至三樓打通或合併使用之情形，依前揭釋示，自應准按自用住宅用地課徵
    增值稅。易言之，一樓至二樓所有權人為原告之母鄭詹蘭妹所有，加上三樓合併
    使用，亦未逾自用住宅享有優惠稅率以三公畝之上限，符合立法意旨，原告請求
    以自用住宅用地優惠稅率課徵土地增值稅，為有理由。原處分、復查決定及訴願
    決定妄指不適用自用住宅優惠稅率課徵土地增值稅，罔顧原告里長出具確為合併
    使用之證明，足徵原處分、原決定及訴願決定，認事用法均殊有違誤，原告自難
    甘服。
四、本件爭點：
（一）出賣人因配偶吳樂天經營媒體向原告之母鄭詹蘭妹借款，並同意三樓房屋由其
      合併使用，則直系血親之戶籍，形式上有無必要到戶政事務所辦理遷移登記？
（二）系爭土地上一至二樓已打通，所有權人為鄭詹蘭妹，二樓至三樓樓梯出入方便
      ，並合併作自用住宅使用，有需再打通二樓至三樓嗎？
五、由於該獨棟建物之基地小，每層樓使用面積不大，遂由原告之母鄭詹蘭妹合併作
    自用住宅使用，依財政部六十七年六月三十日台財稅第三四二四八號函指‧‧‧
    打通或合併使用時，准合併按自用住宅用地計徵，足徵該地辦竣戶籍登記絕非指
    應設於所出售建物門牌之層樓。易言之，基於使用之事實，一至二樓打通並與三
    樓合併使用，與前述財政部之釋示要件相符，被告一再的誤用法令，違背土地稅
    法第九條及第三十四條之規定，顯係擴張法律之違法。明明本件法令明定指該地
    辦竣戶籍登記，並打通或合併作自用住宅使用，即有自用住宅用地稅率課徵土地
    增值稅之適用。但被告竟認，該地係非指該地號之土地（基地）上所建築之房屋
    ，而指應設於該三樓始為適用。查本基地一至二樓打通且與三樓合併使用，兩者
    之一即可。再按自用住宅用地優惠稅率課徵增值稅，每人一生只享有一次優惠，
    所求依法並無不合。
被告主張：
一、按「本法所稱自用住宅用地，指土地所有權人或其配偶、直系親屬於該地辦竣戶
    籍登記，且無出租或供營業使用之住宅用地。」、「土地所有權人出售其自用住
    宅用地者，都市面積未超過三公畝部分或非都市面積未超過七公畝部分，其土地
    增值稅統就該部分之土地漲價總數額按百分之十徵收之；超過三公畝或七公畝者
    ，其超過部分之土地漲價總數額依前條規定之稅率徵收之。」為土地稅法第九、
    三十四條所明定。
二、次按「新建房屋已分層，分戶編訂門牌者，其各層、各戶實際使用情形，應以已
    辦戶籍登記之各層、各戶房屋所占土地面積比例予以認定」為財政部七十四年二
    月五日台財稅第一一五○一號函及七十四年五月三十一日台財稅第一六八六九號
    函所釋示。經查本案系爭土地於九十一年二月一日訂約出售與原告之母鄭詹蘭妹
    ，因地上建物係五層樓房，分層編訂門牌，而系爭土地上之建物（即：中和市○
    ○街六號三樓）出售前僅原告之弟鄭文榕設籍，土地所有權人或其配偶、直系親
    屬並無於該地辦竣戶籍登記，揆諸前揭法令規定及財政部函釋意旨，本案並無自
    用住宅用地優惠稅率之適用，原核定按一般用地稅率課徵土地增值稅一四二、三
    四九元，要無不合。
三、原告主張其母設籍於中和市○○街六號一樓，而一、二、三樓打通合併使用，且
    稅法所稱「該地」係指該地號之土地增值稅云云，查建物門牌：中和市○○街六
    號一、二樓為原告之母鄭詹蘭妹所有，經實地勘查一、二樓有打通合併使用，而
    三樓為原告所有係由公共樓梯出入，並未與一、二樓打通使用，自無財政部六十
    七年六月三十日台財稅第三四二四八號函釋：「兩棟平房或樓房相鄰，其所有權
    人同屬一人，為適應自用住宅之需要，而打通或合併使用時，准合併按自用住宅
    用地計課。」之適用，是原告所稱打通合併使用云云，顯係誤解。本案因原告於
    九十一年二月一日出售房地前，其本人或配偶、直系親屬未於該地辦竣戶籍登記
    ，揆諸首揭規定，被告否准其按自用住宅用地稅率課徵土地增值稅，並無不合。
　　理  由
一、按「本法所稱自用住宅用地，指土地所有權人或其配偶、直系親屬於該地辦竣戶
    籍登記，且無出租或供營業使用之住宅用地。」、「土地所有權人出售其自用住
    宅用地者，都市面積未超過三公畝部分或非都市面積未超過七公畝部分，其土地
    增值稅統就該部分之土地漲價總數額按百分之十徵收之；超過三公畝或七公畝者
    ，其超過部分之土地漲價總數額依前條規定之稅率徵收之。」為土地稅法第九、
    三十四條所明定。
二、本件原告於九十一年二月一日訂約出售其所有座落中和市○○段二七二地號土地
    （地上建物門牌：中和市○○里○○街六號三樓），持分五分之一，經被告審查
    該出售前並無土地所有權人或配偶或直系親屬於該地辦竣戶籍登記，核與土地稅
    法第九及第三十四條規定不符，否准其按自用住宅用地稅率課徵土地增值稅，經
    核並無不合，原告不服，主張如事實欄所載。本件所需審究者為原告請求按自用
    住宅用地稅率課徵地價稅並退還已溢繳之土地增值稅有無理由？
三、按「新建房屋已分層，分戶編訂門牌者，其各層、各戶實際使用情形，應以已辦
    戶籍登記之各層、各戶房屋所占土地面積比例予以認定」為財政部七十四年二月
    五日台財稅第一一五○一號函及七十四年五月三十一日台財稅第一六八六九號函
    釋有案，經核與稅法相關規定無違，應予適用。經查原告所有系爭土地於九十一
    年二月一日訂約出售與原告之母鄭詹蘭妹，因地上建物係五層樓房，已分層編訂
    門牌，而原告所有系爭土地上之建物（即中和市○○街六號三樓）出售前僅原告
    之弟鄭文榕設籍，土地所有權人或其配偶、直系親屬並無於該地辦竣戶籍登記，
    有其戶籍謄本附卷可參，依前揭土地稅法規定及財政部函釋意旨，本案並無自用
    住宅用地優惠稅率之適用。
四、原告雖主張其母設籍於中和市○○街六號一樓，，而本基地一至二樓打通且與三
    樓合併使用，依財政部六十七年六月三十日台財稅第三四二四八號函指打通或合
    併使用時，准合併按自用住宅用地計徵，足徵該地辦竣戶籍登記絕非指應設於所
    出售建物門牌之層樓云云。惟查系爭建物門牌中和市○○街六號一、二樓為原告
    之母鄭詹蘭妹所有，而三樓則為原告所有，其所有人權並不相同，與財政部六十
    七年六月三十日台財稅第三四二四八號函釋需「兩棟平房或相鄰樓房，所有權人
    同屬一人」之要件並不符合，要無該函釋「准合併按自用住宅用地計課」之適用
    ，是原告雖提出里長證明書證明有合併使用之事實，亦不得按自用住宅用地計課
    本件土地增值稅，原告之主張，尚無可採。
四、本案因原告於九十一年二月一日出售房地前，其本人或配偶、直系親屬未於該地
    辦竣戶籍登記，從而被告否准其按自用住宅用地稅率課徵土地增值稅，並無違誤
    ，訴願決定予以維持，亦無不合，原告起訴意旨為無理由，應予駁回。
據上論結，本件原告之訴為無理由，爰依行政訴訟法第九十八條第三項前段，判決如
主文。
中　　　華　　　民　　　國　　九十三　　年　　　五　　　月　　 十二 　　日
                        臺北高等行政法院第五庭
                                      審判長法官   張瓊文
                                            法官   劉介中
                                            法官   黃清光
右為正本係照原本作成。
如不服本判決，應於送達後二十日內，向本院提出上訴狀並表明上訴理由，如於本判
決宣示後送達前提起上訴者，應於判決送達後二十日內補提上訴理由書（須按他造人
數附繕本）。
中　　　華　　　民　　　國　　九十三　　年　　　五　　　月　　 十二 　　日
            　　　　　　　　　　　　　    書記官   楊子鋒
